【裁判字號】    90,上更(一),390
【裁判日期】    901031
【裁判案由】    偽造文書
【裁判全文】
臺灣高等法院刑事判決                          九十年度上更(一)字第三九號
    上  訴  人  臺灣基隆地方法院檢察署檢察官
    被      告  丙○○
    選任辯護人  劉緒倫
                徐東昇
右上訴人因被告偽造文書案件，不服臺灣基隆地方法院八十六年度訴字第三三九號，
中華民國八十七年八月十八日第一審判決（起訴案號：臺灣基隆地方法院檢察署八十
六年度偵字第二三九九號）提起上訴，經最高法院發回更審，本院判決如左：
    主  文
原判決關於丙○○部分撤銷。
丙○○共同行使偽造私文書足以生損害於公眾及他人處有期徒刑肆月。如易科罰金。
以參佰元折算壹日。
發票、裝箱單、美國植物衛生證明書上偽造不詳姓名人之英文署押四枚（發票、裝箱
單上各一枚、美國植物衛生證明書上二枚）均沒收。
    事  實
一、丙○○與其妻乙○○及甲○（乙○○及甲○二人均己判處罪刑確定）三人均明知
    不得進口大陸地區蘋果，竟共同意圖進口大陸產蘋果牟利，由丙○○、乙○○夫
    妻及甲○各出資新臺幣（下同）一百萬元，先由丙○○以其親戚陳肇瑞名義成立
    富而勤企業有限公司，於民國八十五年九月間，以富而勤企業有限公司名義申請
    進口美國蘋果為名，實由乙○○、甲○進入大陸地區接洽購買大陸蘋果，與介紹
    人東興企業有限公司之韓明山，要求大陸地區貨主劉東，提供偽造不詳姓名英文
    署押而偽造之不實美國植物衛生證明書（PHYTOS ANITARY CERTIFICATE）（公訴
    人誤為原產地證明書 RAMSERY QUARETYOMEGA EX PORTS）、公司之發票及裝箱單
    等資料各一份，再由乙○○、甲○二人攜帶回國，於該批大陸地區蘋果經海運運
    抵基隆港時，三人共同基於行使上開偽造私文書犯意之聯絡，由丙○○持上開偽
    造之證明文件，委由不知情之義美報關行向基隆關稅局投單虛偽申報進口美國產
    蘋果，冀達到進口大陸地區蘋果之目的，足以生損害於基隆關稅局及該等不詳姓
    名之英文署名者，嗣丙○○等人所申請進口之上開蘋果，於同年十一月四日經基
    隆關稅局機動隊查獲係屬大陸產蘋果，始查悉上情。
二  案經法務部調查局航業海員調查處（下稱海調處）移送臺灣基隆地方法院檢察署
    檢察官偵查起訴。
    理  由
一、訊據被告丙○○矢口否認伊有上揭犯行，並辯稱：伊只代替配偶乙○○去海調處
    應訊；本案進口係被告之妻乙○○及甲○二人所為，伊並不知情云云。
二、但查：富而勤企業有限公司確係被告委由案外人陳肇瑞掛名成立之人頭公司，業
    據案外人陳肇瑞於法務部調查局航業海員調查處供承明確。而該公司進口之蘋果
    係大陸地區出產之富士青龍蘋果，於民國八十五年十月二十四日由中國大陸裝船
    ，同年月二十六日到達韓國斧山，同年月二十八日由斧山航扺基隆，有卷附新海
    船務代理有限公司出具之船舶動態表、財政部關稅總局八十五年十一月二十九日
    台總局鑑字第八五一０九九一七號函在卷可按，而該批貨物係以美國出產之富士
    紅蘋果申報進口，亦有進口報單、輸入許可證、美國植物衛生證明書、裝箱單等
    件在卷可按。
三、而被告於右揭時地如何進口蘋果等情，業據其於法務部調查局航業海員調查處（
    海調處八十六年四月十七日調查筆錄）、偵查中（偵查卷第七頁後頁）及原審調
    查中（見原審卷第九四頁、第一０六頁、第一三五頁）坦承不諱，核與證人甲○
    於原審證述之情形相符（同上卷第一三四頁），雖被告嗣後改稱係其太太與甲○
    二人所為，證人乙○○於本院訊問時亦附和其說，證稱該批蘋果確係伊與甲○合
    資所購，與被告無關等語；而證人甲○於原審第二次訊問時翻異前供，證稱被告
    不知其等從事進口蘋果之事云云（同上卷第二一一頁、第二一二頁），然參以被
    告於海調處、檢察官及原審初訊時對本件各項買賣流程均知之甚詳，且稱因貪小
    便宜方吃大虧（同上卷第一三五頁），又知悉所提出之文件均係大陸那邊給的（
    同上卷第一六九頁），苟非親自參與其事，當不致有如此詳盡之說明，再被告與
    乙○○係夫妻，果係其妻乙○○主導進口大陸蘋果之行為，被告亦係共同參與，
    此外復有偽造之美國植物衛生證明書、發票、裝箱單，被告及陳進財與韓國東興
    企業有限公司韓明山之傳真資料四紙、財政部關稅總局八十五年十一月二十九日
    台總局鑑字第八五一０九九一七號函等資料附卷可稽（均附海調處卷內），顯見
    被告之自白應屬與事實相符，而堪採信。再證人甲○翻異前供認被告丙○○不知
    情及證人乙○○亦同此供述因與事實不符，核屬迴護被告之詞不足採信，是被告
    所辯應係卸責之詞委無可採，其犯行已堪認定。
四、按上開蘋果非美國進口，而係自中國大陸青島裝船先至韓國斧山，再運抵基隆，
    有如前述，而被告所提出之美國植物衛生證明書、發票、裝箱單證明等文件則係
    由韓國人韓明山在中國大陸交給乙○○等情，已據證人乙○○到庭證述明確，由
    大陸地區輸出之大陸產蘋果，何能由美國RAMSERY QUARETY OM EGA EXPORTS公司
    出具上開發票及裝箱單，美國華盛頓州農業部亦不可能出具上開植物衛生證明書
    ，以證明大陸地區出產蘋果合乎某種衛生規定，實係被告等共犯為冒充美國蘋果
    以進口大陸蘋果之需，而串謀偽造文件。則上開文件顯屬偽造，而其上不知名之
    英文簽名（包括發票及裝箱單各一枚、植物衛生證明書上二枚）自均屬偽造之署
    押，雖不能證明被告確有參與偽造前開文件，唯被告於取得該文件後旋即交由不
    知情之報關行持向海關報關，核其所為，係犯刑法第二百十六條、第二百十條行
    使偽造私文書罪。公訴人認此部分係犯刑法第二百十六條、第二百十一條之行使
    偽造公文書罪，其起訴法條自有未洽，應予變更。又上開美國植物衛生證明書既
    非美國政府所發，其內容係表示本件植物或其產品經過檢驗程序，合乎某種衛生
    規定之意思，自非刑法第二百十二條所列單純之證書等，而屬刑法第二百十條之
    私文書。又被告與甲○及乙○○（均經判處罪刑確定）有犯意聯絡及行為分擔，
    為共同正犯。公訴人認被告與陳進財及韓國藉男子韓明山有共同正犯之關係，然
    前者已經原審判決無罪確定，而並不能證明後者與被告就偽造文書或行使偽造文
    書部分有犯意之聯絡及行為之分擔，自無負共同正犯之刑責，併此述明。再被告
    一次利用不知情之義美報關行行使偽造之三種私文書，係行使偽造私文書之間接
    正犯，而其同時行使三種偽造私文書為想像競合犯，應從一重行使偽造文書罪論
    處。
五、原審不察遽為無罪之判決，自有未洽，是公訴人上訴意旨，主張被告有上開論罪
    之犯行自為有理由，自應由本院將原判決撤銷改判。審酌被告犯罪之動機、目的
    、手段、所得及犯後態度等一切情狀，量處有期徒刑四月。又被告行為後，刑法
    第四十一條業於民國九十年一月修正，同年月十日經總統公布施行，依修正後之
    刑法第四十一條規定「犯最重本刑為五年以下有期徒刑以下之刑之罪，而受六個
    月以下有期徒刑或拘役之宣告，因身體、教育、職業、家庭之關係，執行顯有困
    難者，得以一元以上三元以下折算一日易科罰金。但確因不執行所宣告之刑難收
    矯正之效，或難以維持秩序者，不在此限。」又前述易科罰金之折算標準，業據
    罰金罰鍰提高標準條例第二條前段規定，就其原定數額，提高為一百倍折算一日
    。經比較修正前後刑法第四十一條之結果，新法對被告並無不利，依刑法第二條
    第一項前段規定，就前開宣告之刑為諭知易科罰金之折算標準。又在美國植物衛
    生證明書上偽造不知名之英文署押二枚及發票、裝箱單上偽造不知名之英文署押
    各一枚均依法宣告沒收。
六、公訴人於起訴事實欄內論及被告偽造檢疫證明之事，經本院前審將該卷附之檢疫
    證明函經濟部商品檢驗局查明是否與正本相符，經該局基隆分局八十七年十一月
    廿四日函稱卷附之輸入植物檢疫證明書海關存查聯影本，經比對與正本相符，有
    該函在卷可查，則被告提出行使自無行使偽造公文書可言，因此部分之犯罪事實
    與前開論罪部分有一行為觸犯數罪名之想像競合犯關係屬裁判上一罪，爰不另為
    無罪判決之諭知。
據上論斷，應依刑事訴訟法第三百六十九條第一項前段、第三百六十四條、第二百九
十九條第一項前段、第三百條，刑法第二條第一項前段、第二十八條、第二百十六條
、第二百十條、第五十五條、第二百十九條判決如主文。
本案經檢察官陳明光到庭執行職務。
中    華    民    國     九十     年       十       月       三十一     日
                  臺灣高等法院刑事第十八庭
                              審判長法  官  吳      敦
                                    法  官  吳  明  峰
                                    法  官  林  陳  松
右正本證明與原本無異。
如不服本判決應於收受送達後十日內向本院提出上訴書狀，其未敘述上訴之理由者並
得於提起上訴後十日內向本院補提理由書（均須按他造當事人之人數附繕本）。
                                    書記官  鎖  瑞  嶺
中    華    民    國     九十     年       十       月       三十一     日
附錄：本案論罪科刑法條全文
刑法第二百十條
偽造、變造私文書，足以生損害於公眾或他人者，處五年以下有期徒刑。
刑法第二百十六條
行使第二百十條至第二百十五條之文書者，依偽造、變造文書或登載不實事項或使登
載不實事項之規定處斷。


司法院資訊處製作；財團法人民間司法改革基金會備份。
